【裁判字號】    95,上國更(一),1
【裁判日期】    990127
【裁判案由】    國家賠償
【裁判全文】
臺灣高等法院高雄分院民事判決       95年度上國更(一)字第1號
上  訴  人  寅○○
            高雄縣政府
法定代理人  壬○○
訴訟代理人  李玲玲律師
上  訴  人  高雄縣阿蓮鄉公所
法定代理人  戊○○
訴訟代理人  徐建光律師
上列當事人間因國家賠償事件，對於民國93年1 月19日臺灣高雄
地方法院90年度國字第5 號第一審判決提起上訴，經最高法院發
回更審，本院於98年12月30日辯論終結，茲判決如下：
    主  文
原判決關於命上訴人高雄縣政府、高雄縣阿蓮鄉公所應連帶將附
圖所示編號C1＋C2之防護牆、編號D 之AC柏油道路，及命上訴人
高雄縣政府應將附圖所示編號19-1橋樑，均予以拆除回復原狀部
分，暨該部分假執行之宣告，並訴訟費用（除確定部分外）之裁
判，均廢棄。
上開廢棄部分，上訴人寅○○在第一審之訴及假執行之聲請均駁
回。
上訴人寅○○之上訴駁回。
第一、二審及發回前第三審訴訟費用（除確定部分外）由上訴人
寅○○負擔。
    事 實 及 理 由
一、上訴人寅○○主張：坐落分割前高雄縣阿蓮鄉○○段19地號
    土地，面積2,769 平方公尺（下稱系爭土地）為伊所有，上
    訴人高雄縣政府未取得伊同意，且未依法要求上訴人高雄縣
    阿蓮鄉公所（下稱阿蓮鄉公所）呈報後予以審查，即於民國
    87 年11 月間，擅自占用系爭土地施設如附圖之防護牆、水
    溝底、柏油道路、橋樑等公共工程。又系爭土地為水利局主
    管之區○○○道，高雄縣政府興建該橋樑未曾申請水利局核
    准，亦違反水利法第72條、水利法施行細則第85條、及臺灣
    省排水設施維護管理辦法第9 條規定，迄89年1 月間伊始知
    附圖所示編號C1、C2之防護牆及編號D 之道路係阿蓮鄉公所
    設置。嗣高雄縣政府及阿蓮鄉公所於訴訟中辦理徵收，將系
    爭土地逕行分割出同段19-1號土地由高雄縣政府取得所有權
    、19-2地號土地由阿蓮鄉公所取得所有權，惟此屬違法徵收
    ，依法無效，仍應將系爭土地回復原狀。又無權占有他人土
    地，可能獲得相當於租金之利益，為社會通常之觀念，高雄
    縣政府占用之附圖編號A 、B1、B2防護牆及編號19-1之橋樑
    ；阿蓮鄉公所占用附圖編號C1、C2防護牆及D 道路，自85年
    起算，應給付相當租金之損害額，5 年共計新臺幣（下同）
    143 萬9880元。爰依民法第767 條、國家賠償法第2 條第2
    項、第3 條第1 項之規定，求為判決：(一)高雄縣政府、阿蓮
    鄉公所應連帶將系爭土地如附圖編號A 之空地面積721.43平
    方公尺、編號B1＋B2之防護牆加水溝底面積781.21平方公尺
    、編號C1＋C2之防護牆面積282.81平方公尺、編號D 之柏油
    道路面積934.72平方公尺、編號19-1地號橋樑面積為48.83
    平方公尺予以拆除回復原狀。(二)高雄縣政府、阿蓮鄉公所應
    連帶賠償143 萬9880元及法定利息。
二、高雄縣政府則以：系爭土地上如附圖編號C1、C2之防護牆、
    編號D 之柏油道路並非伊所施設，阿蓮鄉公所依照均衡城鄉
    發展計畫，於系爭土地上施設「玉庫村田厝排水護岸工程」
    ，關於該工程用地之取得、工程之執行全由阿蓮鄉公所處理
    ，伊並無審核阿蓮鄉公所是否已取得工程用地之義務，伊自
    非此部分賠償義務機關。又附圖編號B1＋B2防護牆、水溝底
    之工程非伊所施作，亦非屬於阿蓮鄉公所於87年間施設附圖
    編號C1＋C2防護牆及編號D 之柏油道路時之工程範圍，且伊
    未占用空地A 部分。另玉庫段19-1地號土地上即附圖編號19
    -1之橋樑，因該橋樑係當地居民往來所必要，通行已久未曾
    中斷，伊僅依陳情將原來已成立公用地役關係之橋樑依原狀
    加以改善，伊所屬公務員並無故意或過失不法侵害寅○○之
    權利。且伊已徵收玉庫段19-1地號土地，寅○○已非該橋樑
    用地之所有人，自不得依民法第767 條之規定請求拆除。而
    伊設置該橋樑並未收益，純係由民眾使用，並無不當得利等
    語置辯。另阿蓮鄉公所則以：系爭土地於44年間即已做為田
    厝排水支線，現況溝堤邊之道路，民眾通行已久，年久失修
    ，嗣因83年間812 水災造成該地區道路護岸損壞，伊乃應地
    區民眾之陳情，向高雄縣政府轉請臺灣省政府核准編列經費
    予以修繕編號C1＋C2防護牆及編號D 之道路。且伊已徵收玉
    庫段19-2地號土地，寅○○已非附圖編號C1＋C2防護牆及編
    號D 之道路設置所在土地之所有人，自亦不得請求拆除。又
    上開地上物均供民眾使用，伊並無獲利，無需返還不當得利
    。且寅○○遲至90年2 月9 日起訴，其請求權已罹於時效消
    滅等語，資為抗辯。
三、原審判命高雄縣政府、阿蓮鄉公所應連帶將附圖編號C1＋C2
    、D 之地上物；高雄縣政府應將編號19-1橋樑拆除回復原狀
    ，而駁回寅○○其餘請求。高雄縣政府、阿蓮鄉公所各就其
    敗訴部分提起第二審上訴，寅○○就其敗訴部分僅一部上訴
    ，請求命高雄縣政府拆除附圖所示編號A 、B1、B2部分，命
    阿蓮鄉公所賠償11萬元、高雄縣政府賠償41萬元暨各加付法
    定利息。本院前審判決命高雄縣政府、阿蓮鄉公所依序給付
    1 萬0,518 元本息、11萬元本息，駁回寅○○其餘之請求，
    高雄縣政府、阿蓮鄉公所就其敗訴部分均因依法不得上訴第
    三審而告確定。寅○○則就其第二審敗訴部分提起第三審上
    訴，經最高法院發回更審。寅○○於本院聲明：(一)原判決關
    於駁回寅○○後開第二、三項部分廢棄。(二)高雄縣政府應將
    系爭土地如附圖編號A 面積721.43平方公尺；編號B1＋B2面
    積781.21平方公尺，予以拆除回復原狀。(三)高雄縣政府應再
    給付寅○○39萬9,482 元，及自起訴狀繕本送達之翌日起至
    清償日止，按年息5%計算之利息。(四)願供擔保，請宣告假執
    行。(五)高雄縣政府、阿蓮鄉公所之上訴駁回。高雄縣政府則
    聲明：(一)原判決不利於高雄縣政府部分廢棄。(二)上開廢棄部
    分，寅○○在第一審之訴及假執行之聲請均駁回。(三)如受不
    利之判決，願供擔保請准宣告免為假執行。(四)寅○○之上訴
    駁回。阿蓮鄉公所聲明：(一)原判決不利於阿蓮鄉公所部分廢
    棄。(二)上開廢棄部分，寅○○在第一審之訴及假執行之聲請
    均駁回。(三)如受不利之判決，願供擔保請准宣告免為假執行
    。（至寅○○於原審其餘請求，除本院前審判命高雄縣政府
    、阿蓮鄉公所依序給付1 萬0518元本息、11萬元本息部分業
    已確定外，其餘敗訴部分未據聲明不服或撤回備位聲明，業
    已確定。）
四、兩造不爭執及爭執事項
甲、不爭執事項：
  (一)系爭土地如附圖示編號A 、B1、B2、C1、C2、D 、19-1原為
    寅○○所有，該編號19-1之橋樑，由高雄縣政府於88年6 月
    3 日施設，完工日期為88年10月7 日，完工後由民眾免費通
    行。高雄縣政府係於91年8 月29日徵收該部分土地，而分割
    為同段19-1地號取得所有權，並於同年9 月5 日登記完畢。
    因寅○○拒絕受領徵收地價補償金，高雄縣政府乃於91年8
    月12日提存。
  (二)阿蓮鄉公所承辦人員劉瑞川、許順立並未查明原系爭土地原
    所有人為寅○○，亦未取得其使用土地同意書，即自87年11
    月26日開始占用其中如附圖所示編號C1＋C2、D 部分土地施
    作防護牆及AC柏油道路工程，完工後，由民眾免費通行及做
    排水溝防護牆使用。嗣於92年6 月20日經阿蓮鄉公所徵收上
    開如附圖編號C1＋C2、D 部分之土地，乃分割為同段19-2地
    號，並於同年7 月1 日登記完畢，因寅○○拒絕受領徵收地
    價補償金，阿蓮鄉公所乃於92年6 月17日提存。
乙、爭執之事項：
  (一)高雄縣政府有無設置附圖編號A 、B1＋B2之防護牆加水溝底
    之設施？
  (二)阿蓮鄉公所設置如附圖編號C1＋C2之防護牆及編號D 之柏油
    道路工程，高雄縣政府及阿蓮鄉公所是否均為賠償機關？
  (三)高雄縣政府設置如附圖編號19-1之橋樑，有無侵害寅○○之
    權利？
  (四)寅○○得否依民法第767 條、國家賠償法第2 條第2 項、第
    3 條第1 項規定，請求高雄縣政府應將如附圖編號A 、編號
    B1＋B2之防護牆加水溝底、編號19-1橋樑；及高雄縣政府及
    阿蓮鄉公所連帶將編號C1＋C2之防護牆及編號D 之柏油道路
    ，予以拆除，回復原狀？是否得請求賠償？
五、高雄縣政府有無設置附圖編號A、B1＋B2之防護牆加水溝底
    之設施？
  (一)附圖編號B1＋B2之防護牆加水溝底部分（下稱防護牆加水溝
    底）：
  1.寅○○主張高雄縣政府有施作防護牆加水溝底之設施，為高
    雄縣政府所否認。經查，防護牆加水溝底在87年前即已設置
    一節，為寅○○所自承（原審卷(三)第519 頁），而附圖編號
    C1＋C2、D 為阿蓮鄉公所87年11月26日開始施作，編號19-1
    之橋樑，由高雄縣政府於88年6 月3 日施設，為兩造所不爭
    （本院更卷(三)第96、96-1頁），又證人即原系爭土地所在村
    長張賢證述：40年間由軍方兵工將該處水流截彎取直，50年
    間土地重劃，將道路擴寬水溝漿砌護岸段面，83年間因812
    水災，村民陳情高雄縣政府及阿蓮鄉公所做排水溝護岸及道
    路，後來高雄縣政府來施工版橋等語（原審卷(三)第417 頁）
    ，核與阿蓮鄉公所自承因受812 水災鄉民請求才施作防護牆
    及柏油道路工程、高雄縣政府自認玉庫段19-1地號土地上之
    橋樑為其施作等情相符，足認該防護牆加水溝底工程與附圖
    編號C1＋C2、D 及19-1之系爭工程無涉。
  2.又田厝排水管理權責單位屬高雄縣政府，系爭土地位於高雄
    縣管理之區域排水「田厝支線排水」流域內，且經濟部於94
    年11月14日公告為縣管區域排水，有經濟部水利署第六河川
    局92年10月9 日水六管字第0920201691號函及會勘紀錄、高
    雄縣政府於92年10月24日府水工字第0920192534號函、95年
    12月29日府水工字第0950299784號函、經濟部96年6 月11日
    經授水字第09600081150 號函、經濟部94年11月14日經授水
    字第09420219360 號公告可稽（原審卷(三)第562 至563 頁、
    第571 頁、本院更卷(一)第203 頁、卷(二)第9 、24頁）。高雄
    縣政府雖為田厝排水之管理機關，且田厝排水經公告為縣管
    區域排水，然所謂田厝排水之管理，應指排水、防災等排水
    有關之行政行為，並非必然即有施作防護牆加水溝底之行為
    。參之施作防護牆加水溝底應屬混凝土硬體工程，此為寅○
    ○所不爭（本院更卷(二)第6 頁反面、卷(四)第346 頁），而依
    高雄縣政府水利工程簿所載，77年度係於77年11月進行疏濬
    、78年度係於78年7 、8 月在岡山鎮田厝排水曾進行排水疏
    濬工程、79年度僅於79年2 、3 月在岡山鎮田厝支線上游段
    進行改善工程，並非系爭土地所在之下游段，有該水利工程
    簿可憑（本院更卷(一)第166-4 至169 頁），且證人即高雄縣
    政府水利工程科承辦人員辛○○亦證稱：我調閱79年前後紀
    錄，並沒有下游段及系爭土地之硬體工程，僅有疏濬維護紀
    錄，疏濬只是讓河道暢通，例如雜草清除或垃圾清除，又經
    濟部公告高雄縣岡山鎮區域排水系統，起終點有包括系爭土
    地，但尚未作整理改善之硬體工程等語（本院更卷(四)第320
    、321 頁），足徵並無寅○○主張高雄縣政府於78、79年在
    系爭土地施作防護牆加水溝底之硬體工程之紀錄（本院更卷
    (一)第56頁反面、第176 頁、第192 頁反面），自難僅憑高雄
    縣政府為田厝排水之管理機關，及經公告為縣管區域排水，
    遽謂該工程即為高雄縣政府施作。至寅○○主張高雄縣政府
    或係委託農田水利會等其他人興建，且縣管區域排水經費，
    皆由中央政府補助，高雄縣政府若未施設防護牆加水溝底，
    即不會公告為縣管區域排水云云，惟此係寅○○單面之詞，
    且臺灣省農田水利會否認為其所施設，有該會97年2 月25日
    高農水管字第0970001093號函可參（本院更卷(三)第288 頁）
    ，此外，寅○○未提出實據以資證明上開事實，核無足取。
  3.寅○○再以高雄縣政府地政科於79年9 月19日簽呈中表示：
    本案田厝排水下游段已由本府改善完成等語、複勘審核紀錄
    表亦為相同記載，又高雄縣政府與內政部會議紀錄，載明：
    潭底農地重劃區係民國七十九年辦理，有關寅○○先生位於
    阿蓮鄉○○段四四五－五號土地…予以納入重劃範圍…重劃
    後為阿蓮鄉○○段十九地號等情，並提出該簽呈、複勘審核
    紀錄表、會議紀錄為憑（原審卷(三)第540 至542 頁、本院更
    卷(二)第19頁），寅○○並主張系爭土地即位於田厝排水下游
    段，屬潭底農地重劃範圍云云。惟上開簽呈、複勘審核紀錄
    表並未載明改善之具體位置有無包括系爭土地，亦未載明有
    施作防護牆加水溝底，至寅○○於本院復提出上開複勘審核
    紀錄表，其內雖記載：「註：已於重劃時整治完成下游即玉
    庫段17、19號400 公尺之地」等語（證物外放），惟寅○○
    自承為其所記載（本院更卷(一)第177 頁），是尚無從由上開
    籠統記載，或系爭土地係屬潭底農地重劃範圍，遽認高雄縣
    政府有在系爭土地施作防護牆加水溝底。且經訊問證人即處
    理上開簽呈之己○○證稱：我當時在高雄縣政府地政科服務
    ，該簽呈係依照省政府指示，要求辦理田厝排水上游段列入
    區域性排水計畫，故簽請移由水利局辦理並申請補助，至於
    下游段改善工程係水利局業務，我沒有參與，不清楚改善何
    事等語（本院更卷(三)第94、95頁），至在上開簽呈蓋章之證
    人即當時高雄縣政府建設局技正丁○○○，則對該簽呈內容
    亦表示不復記憶（本院更卷(四)第382 、383 頁），另在複勘
    審核紀錄表內簽名之證人即當時高雄縣政府重劃課課長癸○
    ○、技士丑○○、當時高雄縣政府地政科代科長丙○○、製
    作複勘審核紀錄表之卯○○、地政人員乙○○、當時行政院
    農委會水利科技正甲○○、當時臺灣省政府承辦人員庚○○
    ，對當時田厝排水下游段如何改善，均到庭證述或已不記得
    或不清楚等情（本院更卷(四)第591 、501 、503 、504 、卷
    (五)第610 、672 頁），是尚不能證明高雄縣政府就田厝排水
    下游段之改善係施作防護牆加水溝底。參之證人即高雄縣政
    府水利工程科承辦人員辛○○上開所述：我調閱79年前後紀
    錄，並沒有下游段及系爭土地之硬體工程，僅有疏濬維護紀
    錄，疏濬只是讓河道暢通，例如雜草清除或垃圾清除等語觀
    之（本院更卷(四)第320 頁），顯見改善田厝排水方式甚多，
    包括疏濬清理等，上開簽呈及複勘審核紀錄表所載「改善完
    成」，自難逕認係在系爭土地上建有防護牆加水溝底。是上
    開簽呈、複勘審核紀錄表、會議紀錄尚不足採為不利高雄縣
    政府之證據。至寅○○嗣主張田厝排水下游段即均衡城鄉發
    展計畫所整治興建的區域，系爭土地即為該下游段末端，高
    雄縣政府於87年12月間又重新興築水道底云云。該「玉庫村
    田厝排水護岸工程」係阿蓮鄉公所依據臺灣省政府均衡城鄉
    發展計畫，並於87年間提出計畫與執行之工程，為高雄縣政
    府所不爭，惟並無證據足認該次計劃有施作防護牆與水溝底
    之工程，是寅○○所述亦難採認。
  4.寅○○復主張依前臺灣省排水設施管理辦法之規定，排水治
    理計畫應由高雄縣政府就興築排水設施用地及管理使用行為
    核定之，需地機關為該府水利局，故防護牆加水溝底應為高
    雄縣政府所施設云云。惟高雄縣政府縱應核定排水治理計畫
    ，且為需地機關，亦無法據此證明防護牆加水溝底為其所施
    設，寅○○上開主張乃推測之詞，尚難採取。又寅○○提出
    經濟部水利署91年5 月23日經水河字第09160003040 號函雖
    謂：「田厝排水係高雄縣管排水，應屬縣自治事項，……縣
    對各該自治事項，應全力執行，並依法負其責任」等語；該
    署91年10月15日經水綜字第09160007710 號函又謂：「依據
    鍾君（即寅○○）歷次陳情函內容及其附件初判，系爭土地
    原屬水利法所稱水道，應無疑義。該水道經貴府（指高雄縣
    政府改舖設混凝土後，已劃設為區域排水，並施設排水設施
    」等語（證物外放）。然經濟部水利署僅依寅○○所為陳述
    及附件等所作判斷，既未敘明其判斷之證據為何，自不足採
    為不利高雄縣政府之認定。
  5.寅○○又主張依監察院91年5 月24（91）院臺內字第091003
    214 號函，明確登載系爭土地「約2,100 平方公尺土地遭各
    級政府無權占用」，依附圖除編號C1+C2 、D 、19-1面積計
    約1,266 平方公尺外，其餘當然屬編號A 、Bl+B2 之部分，
    已證明系爭土地確遭施設硬體水利工程云云，並提出監察院
    91 年5月24（91）院臺內字第091003214 號函為據（本院更
    卷(四)第375 至379 頁）。惟依監察院上開函文主旨觀之，係
    就寅○○系爭土地遭高雄縣政府、阿蓮鄉公所擅自占用施設
    道路、護岸擋土牆及興築橋樑之違失案，並不及附圖編號B1
    ＋B2之防護牆加水溝底部分。且監察院於93年7 月13日（九
    三）院臺內字第0930104718號函復寅○○，亦明載寅○○認
    有關擋土牆及水道底之硬體設施僅高雄縣政府有權興築，乃
    其單方之詞，難以證明係高雄縣政府所為等語（本院更卷(四)
    第356 、357 頁），由此可知監察院並未認定高雄縣政府有
    違法施作防護牆加水溝底甚明。
  6.寅○○另主張系爭土地前經訴外人岱德五金有限公司（下稱
    岱德公司）違法裝設PVC 管，作為排放毒水之用，經高雄縣
    政府通知拆除，足見高雄縣政府就其管理之水道上所為違法
    水利工程，無論是否為其所興築，均應依職權依法拆除，高
    雄縣政府違反水利法之規定，怠於拆除云云，並提出高雄縣
    政府90年1 月19日90府水管字第9000011483號函、90年5 月
    24日90府水管字第9000089133號函可參（本院更卷(一)第109
    、110 頁），然岱德公司因涉及水污染防治法之行政法規，
    高雄縣政府乃通知施設者即該公司拆除，而本件並非高雄縣
    政府所施設，尚無從由高雄縣政府逕予拆除，兩者有所不同
    ，自不得引為高雄縣政府應予拆除之依據。
  7.另高雄縣政府因受理寅○○就系爭土地設置系爭工程而陳情
    及請求國家賠償，遂以函文通知寅○○處理情形；或通知高
    雄縣政府水利局應辦理徵收、與寅○○協調、如無法執行應
    回復原狀；或向行政院主計處申請賠償及徵收補償費等，惟
    該等函文內容均未表示高雄縣政府係施做防護牆加水溝底之
    機關等情，亦有寅○○所提高雄縣政府89年1 月5 日89府地
    劃字第8900000805號函、89年10月17日89府地劃字第890017
    5999號函、89年10月2 日89府地劃字第8900168027號函、89
    年10月30日89府地劃字第8900188304號函（原審卷(三)第606
    、607 、625 至626 、506 至507 頁）、90年2 月22日90府
    水工字第9000021675號函（原審卷(二)第325 頁）、90府水工
    字第9000026430號函、90年2 月26日90府水工字第90000320
    89號函、90年3 月1 日90府水工字第9000035290號函、90年
    6 月29日90府水管字第9000102368號函（原審卷(一)第73、71
    、74、378 頁）、90年9 月12日90府水工字第9000146758號
    函（原審卷(三)第627 頁）、行政院主計處90年10月2 日臺九
    十處忠六字第07633 號函（本院更卷(四)第364 頁）可憑，是
    以寅○○據上開函文主張高雄縣政府為施做防護牆加水溝底
    之機關，自無可採。
  (二)附圖編號A 空地部分：
  1.寅○○又主張高雄縣政府無權占有使用附圖編號A 部分土地
    等情，為高雄縣政府所否認。經查，原系爭土地如附圖編號
    A 所示並無任何地上物，亦無任何徵象可證係高雄縣政府占
    用使用中一節，業經本院前審會同地政人員現場指界勘驗明
    確，有勘驗筆錄、現場圖、照片等在卷可稽（本院前審卷(二)
    第148 頁至第156 頁），並經高雄縣路竹地政事務所地政人
    員薛建雄證述在卷（本院前審卷(二)第149 頁），是寅○○主
    張上開土地並非空地，而係縣管區域排水位於堤防預定線之
    基礎地，高雄縣政府無權占有云云，即屬無據。
  2.至寅○○又主張如附圖編號A 部分，雖未有工程，惟防護牆
    加水溝底必須靠編號A 空地以為支撐之腹地，否則防護牆加
    水溝底必定倒塌，故編號A 部分實際上已遭高雄縣政府占用
    云云。惟因寅○○未能證明防護牆加水溝底部分係由高雄縣
    政府所施設，縱如寅○○所述防護牆加水溝底係靠編號A 以
    為支撐之腹地，而認編號A 已遭占用，亦與高雄縣政府無涉
    ，高雄縣政府自無損害賠償責任。
六、阿蓮鄉公所設置如附圖編號C1＋C2之防護牆及編號D 之柏油
    道路工程，高雄縣政府及阿蓮鄉公所是否均為賠償機關？
  (一)按公務員於執行職務行使公權力時，因故意或過失不法侵害
    人民自由或權利者，國家應負損害賠償責任，國家賠償法第
    2 條第2 項前段定有明文。
  (二)阿蓮鄉公所部分：
    寅○○主張系爭土地原為其所有，因阿蓮鄉公所承辦人員劉
    瑞川、許順立未查明系爭土地之所有人，及未取得所有人之
    使用土地同意書，有所過失，在徵收前，即自87年11月26日
    開始占用系爭土地施作防護牆及柏油道路工程等情，為阿蓮
    鄉公所所不爭執（本院前審卷(三)第68頁），堪信為真正。則
    依上開說明，阿蓮鄉公所所屬公務員於執行職務行使公權力
    時，因過失不法侵害寅○○之財產權，故阿蓮鄉公所應為負
    損害賠償責任之國家機關無疑。是以寅○○主張阿蓮鄉公所
    在系爭土地上無權設置編號C1＋C2之防護牆及編號D 之柏油
    道路共1217.53 平方公尺，侵害其所有權，應屬有據。
  (三)高雄縣政府部分：
  1.寅○○主張因高雄縣政府地政局陳鴻益、陳羿銘、朱壹明、
    計劃室洪金田、朱鳳斌、水利局李賢義、林琦瑞、子○○、
    王志強、工務局陳存聰、土木工程課張又仁、張樹智均未依
    法審核，或未通知土地所有權人會勘，或偽造勘查紀錄、或
    或未取得土地所有權人之用地同意書，故意放任或委託阿蓮
    鄉公所違法設置系爭工程，亦應與阿蓮鄉公所連帶負責云云
    ，為高雄縣政府所否認。
  2.查防護牆及柏油道路工程係由阿蓮鄉公所設置，為寅○○所
    不爭執。且阿蓮鄉公所設置該等工程係依據臺灣省政府於87
    年6 月29日核定之「臺灣省改善民眾生活品質設施計畫88年
    度實施計畫」，由阿蓮鄉公所提出系爭工程計畫與高雄縣政
    府後，高雄縣政府予以彙總檢送臺灣省政府經建會，經臺灣
    省政府經建會審查阿蓮鄉公所提出之工程預算書，始予以核
    准，及撥款支付工程費用，實際執行本件工程預算之機關為
    阿蓮鄉公所一節，亦有兩造不爭執其真正之高雄縣政府87年
    7 月6 日八七府計綜字第127684號函附臺灣省改善民眾生活
    品質設施計畫88年度均衡城鄉發展計畫高雄縣發展計劃彙總
    表、87年8 月17日八七府計綜字第163369號函、87年10月23
    日八七府計綜字第210506號函、阿蓮鄉公所工程初驗紀錄、
    驗收紀錄、營繕工程決算驗收證明書、工程竣工驗收表、工
    程決算書、工程計算表、各項工程施工品質抽查報告表、工
    程保固切結等各1 份在卷可佐（原審卷(一)第237 至247 頁）
    。
  3.又證人即系爭工程施作時擔任高雄縣政府計劃室課長朱鳳斌
    於本院證稱：系爭工程屬於基層工程，由阿蓮鄉公所計劃及
    執行，高雄縣政府是負責各鄉公所計劃彙整，及給予行政支
    援，因用地部分，阿蓮鄉公所陳報已經取得，高雄縣政府並
    不負責取得土地，且臺灣省政府之計劃未就土地取得部分編
    列經費，如土地無法取得，計劃就無法執行。原系爭土地在
    阿蓮鄉公所陳報時並沒有顯示所有人，所以無從審查，當時
    法令尚無要求土地所有權人提出土地同意書之規定等語（本
    院前審卷(三)第65頁）；證人即系爭工程施作時擔任高雄縣政
    府計劃室主任洪金田證稱：系爭工程是阿蓮鄉公所所提報，
    高雄縣政府只負責彙整爭取經費，執行是阿蓮鄉公所，根據
    規定要由阿蓮鄉公所取得土地，我還特別發公文下去，我不
    知道佔用寅○○先生的土地，如果知道，我就不同意該計劃
    。根據法令區分權責，高雄縣政府不用負責審核系爭土地取
    得是否合法，僅由主管單位高雄縣政府建設局水利課審核工
    程及預算，土地部分沒有審核，因為當初因時間很緊迫，由
    地方負責取得土地，就先陳報上去，如果發現該土地有問題
    ，就不會同意阿蓮鄉公所施作等語（本院前審卷(三)第56至57
    頁）；證人即高雄縣政府現任水利局局長李賢義證稱：系爭
    工程施作前有會過水利課等語（同上卷第54至55頁），再佐
    以均衡城鄉發展計畫執行要點第7 點亦規定：「各項工程用
    地應由地方政府提供，必要時請縣政府協助所轄鄉（鎮、市
    ）公所取得，工程用地如無法於計畫執行期間內取得時，應
    報由省政府註銷該計畫」（原審卷(一)第253 至254 頁）。足
    認系爭土地僅在阿蓮鄉公所無法取得而有必要時，才須由高
    雄縣政府協助阿蓮鄉公所取得，如阿蓮鄉公所陳報無法取得
    系爭工程用地，即無從向高雄縣政府申請轉呈臺灣省政府取
    得工程費用。而本件阿蓮鄉公所未請求高雄縣政府協助，係
    因阿蓮鄉公所承辦人員過失未查明系爭土地所有權人為寅○
    ○，亦未通知寅○○並取得其同意，為阿蓮鄉公所所不否認
    ，高雄縣政府顯無從自阿蓮鄉公所陳報之系爭工程申請資料
    中，得知係無權侵占寅○○之土地以施作系爭工程，高雄縣
    政府並不負責審核系爭工程用地是否已合法取得，且系爭工
    程核准施作及撥給預算係臺灣省政府，亦非高雄縣政府決行
    ，高雄縣政府計劃室之承辦人員又已依規定會同該府建設局
    水利課審核工程及預算，因此尚難認高雄縣政府承辦人員於
    執行職務時有何故意或過失，且並無證據證明高雄縣政府有
    何委託阿蓮鄉公所設置此工程，是高雄縣政府自無須與阿蓮
    鄉公所就無權設置防護牆及柏油道路工程部分，連帶負責。
  4.另監察院糾正案及相關函文均僅述及高雄縣政府與阿蓮鄉公
    所擅自占用系爭土地設置防護牆、柏油道路及橋樑，事前未
    取得土地所有權人同意，亦遲未依法辦理徵收補償，相關機
    關作業涉有違失，損及寅○○之權益等語，乃係就高雄縣政
    府自行施作橋樑部分及未依均衡城鄉發展計畫執行要點第2
    點之規定審查阿蓮鄉公所系爭工程之用地為糾正一節，有監
    察院90年5 月21日（90）院臺內字第901900294 號函、糾正
    案文、91年5 月24日（91）院臺內字第0910103314號函並附
    被糾正機關違失一覽表可憑（原審卷(二)第196 至200 、233
    至236 頁）。惟均衡城鄉發展計畫執行要點第2 點規定：「
    各縣政為執行本計畫得成立督導小組，負責各項發展計畫之
    推動、審查、督導及抽驗等工作」（原審卷(一)第254 頁）。
    依上開內容，僅是抽象規定高雄縣政府應督導、審查阿蓮鄉
    公所提出之計畫，且為抽驗即可，必要時協助鄉公所取得用
    地，並未規定就阿蓮鄉公所使用土地是否已取得所有權人同
    意為實際調查，自無從依監察院上開函令認定高雄縣政府為
    系爭工程之賠償義務機關。
七、高雄縣政府設置如附圖編號19-1之橋樑，有無侵害寅○○之
    權利？
  (一)寅○○主張附圖編號19-1之橋樑為高雄縣政府於徵收前即施
    作管理一情，為高雄縣政府所不爭執（本院前審卷(三)第68頁
    ），且證人即施作當時任職高雄縣政府地政局重劃課約僱人
    員陳羿銘證稱：我是至現場勘測，因為當地村長陳情原有版
    橋淹水無法通行，所以我去勘測該橋是否能使用，我不知道
    該土地為寅○○所有，直到寅○○告高雄縣政府時我才知道
    等語（本院前審卷(三)第53頁），又證人陳羿銘於勘測後即簽
    請高雄縣政府拆除舊橋，重做新橋一節，亦有高雄縣政府88
    年1 月25日88府地劃字第012815號函、88年2 月5 日地政科
    簽呈各1 紙在卷足稽（原審卷(一)第230 至231 頁），應認高
    雄縣政府所屬公務員於勘測原系爭土地上橋樑現場時，確因
    過失，疏未查明土地所有權人，即以該橋樑過低，而由高雄
    縣政府在寅○○所有之原系爭土地上設置橋樑，此應為高雄
    縣政府所屬公務員於執行職務行使公權力時，因過失不法侵
    害寅○○之財產權，故高雄縣政府應為負損害賠償責任之國
    家機關無疑。是以寅○○主張高雄縣政府設置如附圖編號19
    -1之橋樑，侵害其權利部分，即屬有據。
  (二)至高雄縣政府抗辯：附圖編號19-1土地上之橋樑已成立公用
    地役關係，因該橋樑是當地居民通行往來所必要，伊僅將原
    來之橋樑依原狀加以改善，伊所屬公務員於執行職務行使公
    權力時，並未有故意或過失不法侵害寅○○之權利云云。惟
    既成道路橋樑成立公用地役關係，須為不特定之公眾通行所
    必要，而非僅為通行之便利或省時（參照大法官會議解釋第
    400 號）。本件附圖編號19-1土地上之橋樑僅供該處居民陳
    友長、薛潭斗2 戶人家通行使用，他處另有橋樑可供連接附
    圖編號A 、D 兩處相接土地一節，業據寅○○陳明在卷，並
    經高雄縣政府亦未否認（本院前審卷(三)第80頁），足認上開
    橋樑僅供特定之人通行便利或省時，而非為不特定之公眾通
    行所必要，尚不成立公用地役關係，高雄縣政府所辯自不足
    採。
八、寅○○得否依民法第767 條、國家賠償法第2 條第2 項、第
    3 條第1 項規定，請求高雄縣政府應將如附圖編號A 、編號
    B1＋B2之防護牆加水溝底、編號19-1橋樑；及高雄縣政府及
    阿蓮鄉公所連帶將編號C1＋C2之防護牆及編號D 之柏油道路
    ，予以拆除，回復原狀？是否得請求賠償？
  (一)按不動產之公用徵收，非以登記為國家取得所有權之要件，
    此觀民法第759 條之規定自明。經查，如附圖編號A 、B1＋
    B2防護牆加水溝底並非由高雄縣政府或阿蓮鄉公所設置管理
    ，而附圖編號C1＋C2防護牆及編號D 柏油道路僅由阿蓮鄉公
    所設置，高雄縣政府並未與阿蓮鄉公所共同設置管理，業如
    前述，則寅○○請求高雄縣政府應拆除附圖編號A 、B1＋B2
    防護牆加水溝底，及應連帶拆除附圖編號C1＋C2防護牆及編
    號D 柏油道路，顯無所據。又高雄縣政府在分割自系爭土地
    之玉庫段19-1地號土地上設置附圖編號19-1之橋樑、阿蓮鄉
    公所在分割自系爭土地之玉庫段19-2地號土地上設置附圖編
    號C1＋C2防護牆及編號D 柏油道路，惟高雄縣於91年8 月29
    日以6 萬4,944 元徵收玉庫段19-1地號土地、阿蓮鄉於92年
    6 月20日以167 萬3,595 元徵收玉庫段19-2地號土地，因寅
    ○○未領取而由高雄縣政府、阿蓮鄉公所分別於91年8 月12
    日、92年6 月17日提存入國庫，該等土地則先後於91年9 月
    5 日、92年7 月1 日登記各為高雄縣、阿蓮鄉所有，各由高
    雄縣政府、阿蓮鄉公所管理等情，有高雄縣路竹地政事務所
    94年5 月27日路地所四字第0940004107號函附地籍圖謄本、
    土地登記謄本、高雄縣政府91年6 月11日府地劃字第091009
    6175號函、91年7 月5 日府地劃字第0910109936號函、92年
    6 月20日府地權字第0920109122號函、阿蓮鄉公所為玉庫村
    田厝排水護工程道路用地徵收地會補償清冊、國庫機關專戶
    存款收款書可稽（本院前審卷(三)第105 頁、卷(一)第10至17、
    274 至279 頁），是徵收程序已完成，玉庫段19-1地號土地
    自91年8 月29日起為高雄縣所有，由高雄縣政府管理，玉庫
    段19-2地號土地自92年6 月20日起為阿蓮鄉所有，由阿蓮鄉
    公所管理，此為兩造所不爭執（本院前審卷(三)第68至69頁、
    本院更卷(三)第96頁），堪以認定。寅○○自不得依民法第
    767 條、國家賠償法第2 條第2 項之規定請求現所有權之管
    理人高雄縣政府拆除玉庫段19-1地號土地上設置編號19-1之
    橋樑；亦不得請求現所有權之管理人阿蓮鄉公所拆除玉庫段
    19-2地號土地上設置編號C1＋C2之防護牆及編號D 柏油道路
    ，予以回復原狀。故寅○○主張其仍為土地所有權人，得請
    求返還土地云云，即無可取，所提內政部90年10月8 日臺（
    90）內訴字第900656 5號函所附訴願決定書、監察院93年7
    月13日（93) 院臺內字第09301047184 號函所附審核意見（
    本院更卷(四)第356 至361 頁），並未審酌上開情節，尚不足
    認寅○○就上開土地仍具有所有權。
  (二)至寅○○主張高雄縣政府及阿蓮鄉公所於原審審理中，始將
    系爭土地逕行分割出同段19-1、19-2地號，並予以徵收，分
    別取得所有權，乃屬違法徵收，仍應回復原狀。且上開地上
    物之設置均違反水利法等相關規定，設置違法，且有崩塌欠
    缺情形，亦應拆除云云。惟寅○○對高雄縣政府、阿蓮鄉公
    所上開徵收處分提起行政訴訟，請求確認上開土地徵收處分
    無效，業經高雄高等行政法院於96年12月13日以96年度訴字
    第403 號判決駁回其訴，經寅○○提起上訴，最高行政法院
    於98年11月19日以98年度裁字第2813號裁定駁回上訴而確定
    ，有該裁判可按（本院更卷(二)第217 至232 頁、卷(六)第1068
    頁），是徵收處分業已確定，自難謂為違法徵收，寅○○主
    張應予拆除高雄縣政府及阿蓮鄉公所管理土地上之地上物，
    應無理由。又高雄縣政府及阿蓮鄉公所於19-1、19-2地號土
    地上設置之橋樑、防護牆等公共設施，應基於往來人車安全
    、便利而設，自徵收後即取得所有權，已無侵害寅○○之權
    利可言，寅○○認上開地上物違反水利法等規定，設置違法
    ，且有崩塌之危險云云，並無證據以資證明，尚難採取，是
    其主張依國家賠償法第3 條第1 項之規定，高雄縣政府及阿
    蓮鄉公所設置之橋樑、防護牆等公共設施有欠缺情形，應予
    拆除云云，亦無所據。
  (三)又寅○○主張高雄縣政府應賠償自87年1 月1 日起至91年12
    月31日止，5 年共計41萬元，扣除本院前審已判決高雄縣政
    府應給付1 萬0,518 元本息確定部分，高雄縣政府尚應給付
    39萬9,482 元等情（本院前審卷(三)第7 、79頁、本院更卷(六)
    第1115頁）。查，高雄縣政府係自88年6 月3 日起在附圖編
    號19-1設置橋樑，而高雄縣政府在此之前占有使用系爭土地
    ，寅○○復自承無法舉證高雄縣政府在上開期間有使用原系
    爭土地情事（本院前審卷(三)第79頁），且寅○○嗣已對高雄
    縣政府係於88年6 月3 日施設，於88年10月7 日完工，已表
    示不爭執（本院更卷(三)第96、96-1頁），是以寅○○請求高
    雄縣政府給付自87年1 月1 日起至88年6 月2 日止之損害賠
    償，不應准許。又自88年6 月3 日起至91年8 月28日止之損
    害賠償，業據本院前審判決確定，核算為1 萬0,518 元，此
    認定應有既判力，本件自應受拘束，寅○○再請求此段期間
    之損害，即屬無據。另高雄縣政府自91年8 月29日起已因徵
    收而為附圖編號19-1土地之所有人，寅○○即無從以所有權
    受侵害，請求高雄縣政府賠償損害。
九、綜上所述，寅○○主張本於民法第767 條、國家賠償法第2
    條第2 項、第3 條第1 項之規定，請求(一)高雄縣政府應將附
    圖所示編號A 、B1＋B2部分予以拆除回復原狀；(二)高雄縣政
    府、阿蓮鄉公所應連帶將附圖所示編號C1＋C2之防護牆面積
    為282.81平方公尺，及編號D 之AC柏油道路面積為934.72平
    方公尺，予以拆除回復原狀；(三)高雄縣政府應將附圖所示編
    號19-1橋樑面積為48.83 平方公尺予以拆除回復原狀，(四)請
    求高雄縣政府給付399,482 元及自起訴狀繕本送達翌日起至
    清償日止，按年息5%計算之利息，為無理由，不應准許。其
    假執行之聲請亦失所附麗，應併予駁回。原審判命高雄縣政
    府、阿蓮鄉公所應連帶將(二)所示部分之地上物、高雄縣政府
    應將(三)所示部分之地上物予以拆除回復原狀，並為假執行之
    宣告，自有未洽。高雄縣政府、阿蓮鄉公所上訴意旨指摘原
    判決此部分不當，求予廢棄改判，為有理由，自應由本院予
    以廢棄改判，如主文第2 項所示。另就寅○○請求高雄縣政
    府給付(一)(四)部分，原審為寅○○敗訴之判決，並駁回其假執
    行之聲請，於法並無不合，上訴意旨求予廢棄改判，為無理
    由，應駁回其上訴。
十、本件事證已明，寅○○請求勘驗現場，惟原審及本院前審均
    已數次勘驗在卷，自無必要，又寅○○已捨棄其他證據方法
    （本院更卷(六)第1116頁反面），亦無庸再予調查，另兩造其
    餘攻擊防禦方法及舉證，核與判決結果不生影響，爰無贅述
    之必要，附此敘明。
據上論結，本件高雄縣政府、阿蓮鄉公所之上訴為有理由，寅○
○之上訴為無理由，依民事訴訟法第450 條、第449 條第1 項、
第78條，判決如主文。
中    華    民    國    99    年    1     月    27    日
                            民事第五庭
                                審判長法官  蔡明宛
                                法      官  田平安
                                法      官  魏式璧
以上正本證明與原本無異。
如對本判決上訴，須於判決送達後20日內向本院提出上訴狀，其
未表明上訴理由者，應於上訴後20日內向本院提出上訴理由書（
均須按他造當事人之人數附繕本）。上訴時應提出委任律師或具
有律師資格之人之委任狀，並依附註條文規定辦理。
中    華    民    國    99    年    1     月    27    日
                                書  記  官  林佳蓉
附註：
民事訴訟法第466 條之1 ：對於第二審判決上訴，上訴人應委任
律師為訴訟代理人，但上訴人或其法定代理人具有律師資格者，
不在此限。
上訴人之配偶、三親等內之血親、二親等內之姻親，或上訴人為
法人、中央或地方機關時，其所屬專任人員具有律師資格並經法
院認適當者，亦得為第三審訴訟代理人。第1 項但書及第2 項情
形，應於提起上訴或委任時釋明之。

司法院資訊處製作；財團法人民間司法改革基金會備份。
